【裁判字號】    98,裁,1786
【裁判日期】    980716
【裁判案由】    有關行政執行事務
【裁判全文】
最  高  行  政  法  院  裁  定
                                      98年度裁字第1786號
抗  告  人  甲○○
上列抗告人因與相對人法務部行政執行署間有關行政執行事務事
件，抗告人對於中華民國96年9月26日臺北高等行政法院96年度
簡字第596號裁定，提起抗告，本院裁定如下：
    主  文
原裁定關於請求損害賠償移送管轄部分廢棄。
廢棄部分抗告人在第一審之訴駁回。
其餘抗告駁回。
廢棄部分第一審及抗告訴訟費用均由抗告人負擔。
    理  由
一、按對於適用簡易程序之裁定提起上訴或抗告，須經本院許可
    。前項許可，以訴訟事件所涉及之法律見解具有原則性者為
    限，行政訴訟法第235條定有明文。所謂法律見解具有原則
    性，係指該訴訟事件所涉及之法律問題意義重大，而有加以
    闡釋之必要情形而言。本件抗告人主張其向原審法院提起撤
    銷訴訟合併請求損害賠償，原裁定認其撤銷訴訟不合法而予
    駁回，請求損害賠償部分無審判權移送普通民事法院，剝奪
    其訴訟權及財產權等情，所涉法律見解具有原則重要性，應
    許其抗告，合先敘明。
二、本件抗告人對於臺北高等行政法院適用簡易程序所為之裁定
    ，提起抗告，係以：其因滯納汽車燃料使用費及罰鍰等款項
    ，對相對人所屬臺北行政執行處95年度汽費執字第75555號
    行政執行事件之執行通知，聲明異議，為相對人96年度署聲
    議字第138號決定異議駁回。抗告人不服，提起訴願，經法
    務部決定訴願不受理，遂提起本件撤銷訴訟，並合併請求損
    害賠償，經原審裁定：行政執行法第9條所定之聲明異議程
    序有別於一般行政救濟程序，為一法定之特別救濟程序，異
    議人（即抗告人）就執行機關之直接上級主管機關對聲明異
    議所為之決定，不得再聲明不服，即不得再依一般行政救濟
    程序提起行政訴訟，本件抗告人所提撤銷訴訟為不合法，應
    予駁回；至於合併請求損害賠償部分，依行政訴訟法第12條
    之2第2項前段規定，移送至有受理訴訟權限之臺灣臺北地方
    法院。惟其於原審所提撤銷之訴部分之法律依據，係行政訴
    訟法而非行政執行法，況行政執行法係行政執行之程序法，
    非確定權利義務關係之實體法，原裁定未適用行政訴訟法第
    4條裁判，卻依行政執行法第9條規定，謂抗告人提起撤銷之
    訴不合法駁回其訴，並將請求損害賠償部分裁定移送至普通
    民事法院，原裁定剝奪抗告人訴訟權及財產權，顯然違法違
    憲，此見解涉及法律重要原則等語，請許可其抗告並廢棄原
    裁定。
三、按「行政執行法第9條規定：『義務人或利害關係人對執行
    命令、執行方法、應遵守之程序或其他侵害利益之情事，得
    於執行程序終結前，向執行機關聲明異議。前項聲明異議，
    執行機關認其有理由者，應即停止執行，並撤銷或更正已為
    之執行行為；認其無理由者，應於10日內加具意見，送直接
    上級主管機關於30日決定之。行政執行，除法律另有規定外
    ，不因聲明異議而停止執行。但執行機關因必要情形，得依
    職權或申請停止之。』旨在明定義務人或利害關係人對於執
    行命令、執行方法、應遵守之程序或其他侵害利益之情事，
    如何向執行機關聲明異議，以及執行機關如何處理異議案件
    之程序，並無禁止義務人或利害關係人於聲明異議而未獲救
    濟後向法院聲明不服之明文規定，自不得以該條規定作為限
    制義務人或利害關係人訴訟權之法律依據，是在法律明定行
    政執行行為之特別司法救濟程序之前，義務人或利害關係人
    如不服該直接上級主管機關所為異議決定書，仍得依法提起
    行政訴訟，至何種執行行為可以提起行政訴訟或提起何種類
    型之行政訴訟，應依執行行為之性質及行政訴訟法相關規定
    ，個案認定。其具行政處分之性質者，應依法踐行訴願程序
    ，自不待言。」又行政訴訟法第7條規定「提起行政訴訟，
    得於同一程序中，『合併請求』損害賠償或其他財產上給付
    。」並未明定「合併提起訴訟」，故其文義上並不僅限於客
    觀訴之合併之情形，又斟酌該條之立法過程，乃在使當事人
    於提起行政訴訟時得「附帶」提起不同審判系統之訴訟，以
    連結行政訴訟與國家賠償訴訟審判權，而達訴訟經濟目的之
    意旨，並參照該條立法理由第三點明文闡述：「向行政法院
    『附帶』提起損害賠償之訴，自應適用行政訴訟程序，而其
    實體上之法律關係，仍以民法有關規定為依據……。」是行
    政訴訟法第7條規定所謂「合併請求」損害賠償或其他財產
    上給付，其訴訟法上之意義，依行政訴訟法與國家賠償法之
    規範體系而言，不宜限制解釋為客觀訴之合併，而應包含當
    事人於提起行政訴訟時，就同一原因事實請求之國家賠償事
    件，得適用行政訴訟程序「附帶」提起損害賠償或其他財產
    上給付訴訟，行政法院並於此情形取得國家賠償訴訟審判權
    之意，以符合立法意旨及立法理由，復可與國家賠償法第11
    條但書規定：「但已依行政訴訟法規定，『附帶』請求損害
    賠償者，就同一原因事實，不得更行起訴。」配合適用。是
    當事人主張因行政機關之違法行政行為受有損害，循序向行
    政法院提起行政訴訟，並依行政訴訟法第7條規定於同一程
    序中，合併依國家賠償法規定請求損害賠償者，因行政法院
    就國家賠償部分，自當事人依法「附帶」提起國家賠償時起
    取得審判權，而案件經行政法院審理後，如認行政訴訟部分
    因有行政訴訟法第107條第1項第2款至第10款情形而不合法
    者，此時行政訴訟既經裁定駁回，其依國家賠償法附帶提起
    國家賠償之訴部分，屬附帶請求之性質，非可單獨提起之行
    政訴訟，因而失所附麗，自得一併裁定駁回。本院97年度12
    月份第3次及98年6月份第1次庭長法官聯席會議分別決議在
    案。本件抗告人滯納汽車燃料使用費新臺幣（下同）14,604
    元及罰鍰6,600元,經相對人所屬臺北行政執行處依交通部公
    路總局臺北區監理所行政執行案件移送書，以95年度汽費執
    字第75555號行政執行事件之執行通知抗告人應於民國96年1
    月30日到處自動繳清，抗告人不服，聲明異議，經相對人決
    定異議駁回。查相對人所屬臺北行政執行處上開執行通知，
    係依行政執行法第14條規定，按移送機關檢附之移送書、處
    分書、繳納通知書及送達證書等文件，通知抗告人自動繳清
    ，並未另為新的行政處分，亦未增加新的負擔，依上說明，
    自不得對之提起撤銷訴訟，此部分原裁定駁回理由雖屬有異
    ，惟結果並無不合，應予維持；其撤銷訴訟既不合法，請求
    損害賠償部分，屬附帶請求之性質，非可單獨提起之行政訴
    訟，因而失所附麗，自應一併裁定駁回。原審依行政訴訟法
    第12條之2第2項前段規定，將此部分移送臺灣臺北地方法院
    ，於法不合，抗告人請求廢棄，自應准許。惟如上所述，此
    部分請求既失所附麗，不得單獨提起行政訴訟，爰並駁回其
    在第一審之訴。又本件執行機關為相對人所屬臺北行政執行
    處，相對人為聲明異議之決定機關，抗告人於原審誤列相對
    人為被告，亦有未合，惟抗告人在原審之訴既不合法而應予
    駁回，原審審判長已無再闡明諭知變更被告為臺北行政執行
    處之必要，併此敘明。
四、據上論結，本件抗告為無理由。依行政訴訟法第104條、民
    事訴訟法第95條、第78條，裁定如主文。
中    華    民    國    98    年    7     月    16    日
                    最高行政法院第五庭
                        審判長法官  黃  璽  君
                              法官  姜  素  娥
                              法官  鄭  忠  仁
                              法官  黃  本  仁
                              法官  吳  東  都
以  上  正  本  證  明  與  原  本  無  異
中    華    民    國    98    年    7     月    16    日
                              書記官  彭  秀  玲


司法院資訊處製作；財團法人民間司法改革基金會備份。
